臺灣桃園地方法院民事判決　　　　　　　 96年度簡上字第3號
上　訴　人　上海商業儲蓄銀行股份有限公司
法定代理人　邱怡仁
訴訟代理人　甲○○
被上訴人　　丙○○
上列當事人間請求清償債務事件，上訴人對於中華民國95年10月
31日本院桃園簡易庭95年度桃簡字第1097號第一審判決提起上訴
，本院於96年3 月20日言詞辯論終結，判決如下：
    主  文
上訴駁回。
第二審訴訟費用由上訴人負擔。
    事實及理由
甲、程序部分：
    本件上訴人之法定代理人乙○○，於提起本件上訴後變更為
    邱怡仁，有上訴人公司變更登記事項卡（見本院卷第24頁）
    在卷可稽，其具狀聲明承受訴訟，經核於法並無不合，應予
    准許。
乙、實體部分：
一、上訴人主張：
  (一)廖山寬於民國82年2 月26日邀同被上訴人丙○○為連帶保證
    人，向上訴人申辦VISA信用卡（卡號：0000000000000000，
    下稱系爭信用卡）使用，被上訴人丙○○依信用卡申請書暨
    約定條款，同意對於申請人即持卡人廖山寬持卡期間（含持
    續換發或補發新卡）信用卡所生一切債務願負連帶清償之責
    （信用卡申請書），並同意放棄先訴抗辯權，上訴人允許持
    卡人廖山寬延期或緩期清償時，無須被上訴人丙○○同意，
    被上訴人丙○○仍負保證責任及放棄民法有關保證人一切權
    利，保證責任無最高限額（信用卡約定條款第19條）；且兩
    造於申請書約定條款約定上訴人如有修訂或增訂上開約定條
    款時，於上訴人將變更內容通知持卡人廖山寬、或於新聞紙
    公告，並經持卡人廖山寬持卡使用後，即視為承認該變更事
    項（約定條款第24條）。又上訴人核發予廖山寬之信用卡因
    屬耗材，基於服務客戶，雖會定時換發，惟就與廖山寬、丙
    ○○間基於上開約定條款之消費借貸、連帶保證之法律關係
    ，並無影響，且被上訴人丙○○依系爭申請書及歷次信用卡
    約定條款皆得主動以書面向原告表示終止保證契約（約定條
    款第16條、第21條）。
  (二)詎持卡人廖山寬至95年1 月22日止，共積欠本金新臺幣（下
    同）113,806 元、利息13,240元尚未清償，爰依信用卡申請
    書暨約定條款及上訴人最新信用卡約定條款之消費借貸及連
    帶保證之法律關係，請求被上訴人與廖山寬連帶清償上開金
    額，並依上開約定條款約定年息19.71 ％計算之利息。原審
    依民法第247 條之1 、第739 條之1 、第755 條規定，就被
    上訴人部分為上訴人敗訴之判決，上訴人不服，提起上訴。
  (三)上訴人上訴理由：
    1.被上訴人於原審並未主張民法第247 條之1 、第739 條之
      1 、第755 條規定，原審引上開規定為被上訴人免責之判
      決，為訴外裁判，有違反民事訴訟法第221 條第1 項之規
      定。
    2.本件連帶保證契約係就應付帳款之主債務為保證，上訴人
      與主債務人即持卡人廖山寬於82年簽訂信用卡契約，係在
      民法債編修正施行前，依上開約定允許主債務人延期清償
      ，上訴人依原來法律之規定，信賴被上訴人預先同意上訴
      人得允許主債務人延期清償之約定為有效，依最高法院94
      年度第5 次民事庭會議決議，不得援引民法第247 條之1
      規定，謂該條有「顯失公平」之情形。
    3.保證人如因同意某條款而訂定保證契約，該條款又屬當事
      人得依特約排除之任意規定，除另有其他無效之原因外，
      保證人即不得任指該契約條款為無效（最高法院93年台上
      字第710 號判決要旨參照）。被上訴人為系爭信用卡欠款
      之連帶保證人，並非經濟弱者，如認連帶保證契約有違民
      法保護保證人之任意規定，自可不訂定保證契約，並無因
      未為保證人即生不利益情事，本件信用卡契約之連帶保證
      條款並非無效，被上訴人應負保證責任。並聲明：原判決
      不利上訴人部分廢棄。被上訴人應與原審被告廖山寬連帶
      給付上訴人127, 046元及其中113,806 元自95年1 月23日
      起至清償日止，按年息19.71 ％計算之利息。
二、被上訴人則以：82年間簽立系爭信用卡申請書時，上訴人銀
    行行員告知保證責任僅1 年，且上訴人換發新卡予廖山寬時
    ，皆未通知被上訴人是否繼續擔任持卡人廖山寬系爭信用卡
    之連帶保證人，被上訴人不知廖山寬新的債務關係，其餘陳
    述如原審判決等語資為抗辯。並聲明：上訴駁回。
三、本院判斷：
  (一)原審被告廖山寬於82年2 月26日邀同被上訴人丙○○為連帶
    保證人，向上訴人申辦系爭信用卡（卡號：00000000000000
    00）使用，約定同意遵守信用卡申請書暨約定條款（下稱系
    爭信用卡約定條款）；廖山寬持用系爭信用卡歷經84年3 月
    、86年3 月、88年3 月、91年3 月、94年3 月等5 次換卡紀
    錄（見原審卷第61頁），廖山寬自90年間起至95年1 月22日
    止，陸續延欠上訴人信用卡消費款計113,806 元及利息13,2
    40元未清償，上訴人均未通知被上訴人，亦未再與被上訴人
    簽立任何文件等事實，為兩造所不爭執，並有上訴人提出之
    系爭信用卡申請書、歷次信用卡換卡時間明細、歷次換卡之
    信用卡約定條款、持卡人廖山寬消費明細表、帳務明細等件
    為證，堪信為真實。
  (二)系爭信用卡約定條款第19條同意事項(二)、(三)之約定，違反民
    法第739 條之1 規定，應屬無效：
    1.按民法保證一節所規定關於保證人之權利，有一般抗辯權
      、拒絕清償權、先訴抗辯權等，保證契約雖為從契約，然
      如要求保證人預先拋棄一切權利，對保證人構成過重之責
      任，有失公平，為避免此不公平情形之發生，我國於88年
      4 月21日修正公布、89年5 月5 日施行之民法債編增訂民
      法第739 條之1 ，規定「本節所規定保證人之權利，除法
      律另有規定外，不得預先拋棄。」，且依民法債編施行法
      第33條規定，於民法債編修正施行前成立之保證，亦適用
      之。本件系爭信用卡約定條款成立於82年2 月26日，有系
      爭信用卡申請書在卷可稽（見原審卷第92頁背面），依前
      揭民法債編施行法第33條規定，系爭信用卡約定條款亦有
      民法第739 條之1 規定之適用。
    2.民法第739 條之1 規定「本節所規定保證人之權利，除法
      律另有規定外，不得預先拋棄。」，乃屬禁止規定，綜觀
      民法債編第二章第24節保證之規定，除民法第746 條第1
      款規定保證人得拋棄第745 條之先訴抗辯權外，無其他得
      預先拋棄保證人權利之規定，是除先訴抗辯權得予拋棄外
      ，其餘民法債編保證節規定之保證人權利，均不得預先拋
      棄，債權人若違反該條規定要求保證人同意預先拋棄保證
      人依民法規定應有之權利，依民法第71條規定，應為無效
      。本件系爭信用卡約定條款第19條同意事項「(二)乙方（即
      上訴人）無需徵求保證人之同意，得允許甲方（即持卡人
      ）延期或分期清償，其保證責任不變。」、「(三)放棄民法
      債編有關保證人之一切權利。」之約定，違反民法第739
      條之1 規定，依民法第71條規定，應屬無效。
  (三)上訴人在民法債編修正施行後，自90年2 月起允許主債務人
    廖山寬延期、分期清償信用卡債款，未經連帶保證人即被上
    訴人同意，被上訴人應不負保證責任：
    1.按就定有期限之債務為保證者，如債權人允許主債務人延
      期清償時，保證人除對於其延期已為同意外，不負保證責
      任，民法第755 條定有明文。此規定於連帶保證債務亦有
      適用（最高法院44年台上字第1182號判例參照），且此保
      證人同意之權利，依民法第739 條之1 規定，不得預先拋
      棄。次按，於民法債編修正施行前就定有期限之債務為保
      證，保證人與債權人約定其預先同意債權人得允許主債務
      人延期清償，而債權人係於民法債編修正施行後始允許主
      債務人延期清償者，保證人得援引上開修正規定，主張其
      不負保證責任，亦有最高法院94年第5 次民事庭決議足資
      參照。
    2.查廖山寬向上訴人申請系爭信用卡使用，約定持卡人廖山
      寬得憑信用卡向特約商店簽帳消費或於指定機構辦理預借
      現金（約定條款第6 條），上訴人於每月上旬郵寄信用卡
      消費明細及帳單，供持卡人核對及繳款之用，如持卡人於
      規定繳款期限，尚未收到信用卡消費明細及帳單時，應即
      向上訴人查詢，但不得以之為由延遲或拒絕繳款（約定條
      款第10條）；持卡人應付之各項帳款，應於帳單所列之繳
      款截止日以前存入上訴人指定帳戶，授權上訴人逕自該帳
      戶扣繳，或前往上訴人指定之處所繳付，逾期繳付者，持
      卡人同意按上訴人規定利率加付遲延利息及違約金，絕無
      異議。前項持卡人應付之各項帳款，經上訴人同意者，得
      依上訴人所定之循環信用辦法及其計息方式辦理彈性繳款
      ，僅需按時繳付帳單上所列之最低應付款額，其餘結欠帳
      款則以付息方式延後分次付款…」（約定條款第11條），
      有信用卡約定條款在卷可憑（見原審卷第92頁）。是持卡
      人廖山寬使用系爭信用卡之各筆消費債款，按月結帳，均
      係定有清償期限之債務，如逾期繳付者，即應負遲延責任
      ，須經上訴人同意者，始得依上訴人所定之循環信用辦法
      及其計息方式辦理彈性繳款，延期、分次清償。
    3.持卡人廖山寬使用系爭信用卡，至90年1 月前，均未欠繳
      債務，自90年2 月起開始延欠，並經上訴人同意彈性繳款
      、延期清償，上訴人請求之系爭款項，係持卡人廖山寬自
      90年2 月至94年5 月間所積欠之債款，因廖山寬都有繳最
      低額度的金額，故上訴人沒有追償，直至廖山寬至95年1
      月22日沒有繳最低金額，才開始追償，追償過程沒有通知
      被上訴人，自82年以後沒有再跟被上訴人簽過任何文件等
      情，業據上訴人陳述在卷，並有上訴人提出之消費明細表
      1 紙在卷可稽（見原審卷第62頁）。是上訴人本件請求之
      債款是廖山寬自90年2 月起陸續發生已屆清償期，而經上
      訴人同意延期清償之債務，且上訴人並未通知連帶保證人
      即被上訴人，亦未經被上訴人同意延期清償。
    4.被上訴人簽立系爭信用卡條款，雖約定預先同意債權人即
      上訴人得允許主債務人廖山寬延期清償，惟本件上訴人係
      於民法債編修正施行後自90年2 月起始允許廖山寬延期清
      償，依最高法院94年度第5 次民事庭會議決議，被上訴人
      自得援引上開民法修正規定，主張其不負保證責任。被上
      訴人抗辯上訴人對廖山寬債務之發生、契約變更、延期清
      償等均未為任何通知，拒絕負連帶保證責任，為有理由。
  (四)上訴人主張依原來法律之規定，信賴被上訴人預先同意上訴
    人得允許主債務人延期清償之約定為有效，依最高法院94年
    度第5 次民事庭會議決議，不得援引民法第247 條之1 規定
    ，謂該條有「顯失公平」之情形云云，查：
    1.按最高法院94年度第5 次民事庭會議決議後段要旨「倘債
      權人係於民法債編修正施行前依上開約定允許主債務人延
      期清償者，其依原來法律之規定，正當信賴其約定為有效
      而生之利益，應予保障。且保證人依原來法律之規定既仍
      應負保證責任，亦不能因上開修正規定之施行，而使其保
      證責任溯及的歸於消滅。為維持法秩序之安定，並符信賴
      保護原則，保證人自不得援引上開修正規定，謂其不負保
      證責任。」，係指民債編修正施行前債權人已允許主債務
      人延期清償者而言。而本件系爭債款係發生於民法債編修
      正施行後之90年2 月起至94年5 月間之債務，並自90年2
      月起始經上訴人允許同意主債務人廖山寬延期清償，依最
      高法院94年度第5 次民事庭會議決議要旨，保證人即被上
      訴人即得援引上開修正規定，主張其不負保證責任。上訴
      人援引上開民事庭決議後段，認保證人不得援引上開民法
      修正規定主張不負保證責任，委無可採。
    2.又兩造於82年間簽立之系爭信用卡約定條款第19條雖約定
      「保證人對於甲方（即申請人）及附卡人所應支付之全部
      款項、債務及依本約對乙方所負之一切損害賠償、暨因信
      用卡之性質所衍生之其他契約行為負連帶清償之責，並同
      意下列事項：(一)拋棄先訴抗辯權。(二)乙方無需徵求保證人
      之同意，得允許甲方延期或分期清償，其保證責任不變。
      (三)放棄民法債編有關保證人之一切權利。(四)保證責任無最
      高限額，不得以乙方所核定之信用額度為之抗辯。」，惟
      其後各銀行不再要求申辦信用卡需提供保證人，上訴人於
      86年換發新卡暨修正信用卡條款，已刪除第19條約定，僅
      於信用卡條款第23條約定：「貴行得視信用卡或持卡人之
      信用狀況，於確有必要時請求其提供連帶保證人。連帶保
      證人對持卡人使用信用卡所生之應付帳款負連帶清償責任
      。…」，是上訴人早已刪除82年所定系爭信用卡條款第19
      條約定條款；再者，89年5 月5 日民法債編修正施行之民
      法第739 條之1 明訂除法律另有規定外，保證人之權利，
      不得預先拋棄，且該規定於民法債編修正前成立之保證，
      亦有適用，該第19條同意事項(二)、(三)約定，違反民法第73
      9 條之1 規定而無效，已如前述，上訴人為銀行企業體，
      對民法相關修正應知之甚詳，是保證人之權利回歸民法之
      規定，應為上訴人所明知；況本件系爭債務於90年2 月以
      後始發生，上訴人於90年2 月起始同意主債務人廖山寬延
      期清償，自應得連帶保證人即被上訴人之同意，上訴人並
      無信賴原約定有效之情形，而無保護之必要。上訴人援引
      最高法院94年第5 次民事庭會議決議後段要旨主張信賴保
      護委無可採。
  (五)另就上訴人主張原審引用民法第247 條之1 、第739 條之1
    、第755 條規定，為被上訴人免責之判決，有無訴外裁判或
    違反民事訴訟法第221 條第1 項之規定一節：
    1.按由一方預定適用於同類契約之條款，而由需要訂約之他
      方，依照該項預定條款簽定之契約，學說上曰為「附合契
      約」。此類預定契約條款之一方，通常為經濟上較強者，
      而依其預定條款訂約之他方則多為經濟上之較弱者，無法
      為締約條件之磋商或更改，為防止契約自由之濫用，我國
      於89年5 月5 日修正施行之民法債編修正增訂第247 條之
      1 ，明訂附合契約之意義，規定「依照當事人一方預定用
      於同類契約之條款而訂定之契約，為左列各款之約定，按
      其情形顯失公平者，該部分之約定無效：一免除或減輕預
      定契約條款之當事人之責任者；二加重他方當事人之責任
      者；三使他方當事人拋棄權利或限制其行使權利者；四其
      他於他方當事人有重大不利益者」，且依民法債編施行法
      第17條規定，上開規定於民法債編修正施行前訂定之契約
      ，亦適用之。本件兩造簽立之系爭信用卡約定條款，係由
      企業經營者之上訴人單方擬定，預定適用於上訴人與申請
      信用卡之不特定人簽定信用卡契約之條款，屬附合契約條
      款，依民法債編修正施行法第17條規定，亦有民法第247
      條之1 規定之適用。
    2.法院應依職權為法律之適用，法院就當事人所主張起訴原
      因之事實判斷其法律上之效果，不受當事人所陳述法律上
      見解之拘束。系爭信用卡約定條款有無違反民法第247 條
      之1 、第739 條之1 之強制、禁止規定，法院自應依職權
      為法律之適用。本件上訴人依系爭信用卡約定條款，請求
      連帶保證人即被上訴人就主債務人廖山寬之債務負連帶清
      償責任，被上訴人則以上訴人未通知連帶保證人，不知廖
      山寬新的債務關係，拒絕負保證責任。是兩造就本事件權
      利義務之發生、消滅已為事實上及法律上陳述，法院即應
      依職權為法律之適用，且被上訴人已為未經通知有失公平
      之抗辯。上訴人憑以請求之信用卡契約，原審就其法律效
      果為認定，尚難謂有認作主張或訴外裁判之違誤。
    (六)綜上所述，上訴人未經被上訴人之同意，允許主債務人廖
      山寬延期清償，被上訴人拒絕負保證責任，為有理由。上
      訴人依據信用卡契約條款請求被上訴人與原審被告廖山寬
      連帶給付上訴人127,04 6元及其中113,806 元自95年1 月
      23 日 起至清償日止，按年息19.71 ％計算之利息，即屬
      無理由，應予駁回。原審判決就此部分駁回上訴人之請求
      ，核無違誤，上訴意旨仍執陳詞，指摘原判決不當，求予
      廢棄，為無理由，應予駁回。
四、據上論結，本件上訴無理由，依民事訴訟法第436 條之1 第
    3 項、第449 條第1 項、第78條，判決如主文。
中　　華　　民　　國　　96　　年　　4 　　月　　3 　　日
                  民事第二庭審判長法　官　劉克聖
                  　　　　　　　  法　官　石有為
                                  法  官  蔡寶樺
不得上訴。
以上正本係照原本作成。
中　　華　　民　　國　　96　　年　　4 　　月　　3 　　日
                                  書記官  謝至菁
